臺灣新竹地方法院刑事判決
111年度金訴字第27號
公  訴  人  臺灣新竹地方檢察署檢察官
被      告  林山川



上列被告因詐欺等案件，經檢察官提起公訴（110年度偵字第115
33號），本院判決如下：
    主  文
林山川無罪。
    理  由
一、公訴意旨略以：被告林山川於民國110年7月初某日，基於參
    與犯罪組織之犯意，加入真實姓名、年籍不詳綽號為「李建
    德」、「李文哲」、「小廖」等成年男子所屬三人以上，以
    實施詐術為手段所組成之具有持續性、牟利性之結構性組織
    ，負責提供詐欺帳戶及擔任取款車手，而與該詐欺集團成員
    共同意圖為自己不法所有，基於三人以上共同犯詐欺取財及
    意圖掩飾或隱匿特定犯罪所得來源而移轉特定犯罪所得之犯
    意聯絡，先提供其向中華郵政股份有限公司所申辦之帳號00
    0-00000000000000號帳戶（下稱本案帳戶）之帳號予詐欺集
    團成員「李文哲」，嗣該詐欺集團機房成員於同年7月5日9
    時31分許，假冒告訴人蔡淑美姪子「蔡耀輝」去電佯稱：生
    意周轉需借款云云，致告訴人陷於錯誤，於同日10時3分許
    ，臨櫃匯款新臺幣（下同）50萬元至本案帳戶內，被告復依
    「李文哲」指示，先於同日11時8分許，在新竹縣竹東鎮東
    林路竹東郵局內提領42萬8000元，復於同日11時20分，持提
    款卡在同一地點設置之ATM提領6萬元、1萬2000元，隨後將
    上開贓款50萬元在竹東郵局對面交給「小廖」。因認被告涉
    犯組織犯罪防制條例第3條第1項後段之參與犯罪組織、刑法
    第339條之4第1項第2款之三人以上共同詐欺取財、洗錢防制
    法第14條第1項之洗錢等罪嫌。
二、本院因依憑後開理由而為被告無罪之諭知，故無庸再就本院
    援引如後所述之各項證據資料，贅論其證據能力之有無（最
    高法院100年度台上字第2980號判決參照），先予敘明。
三、按犯罪事實應依證據認定之，無證據不得認定犯罪事實；不
    能證明被告犯罪者，應諭知無罪之判決，刑事訴訟法第154
    條第2項、第301條第1項分別定有明文。次按事實之認定，
    應憑證據，如未能發現相當證據，或證據不足以證明，自不
    能以推測或擬制之方法，以為裁判基礎。且刑事訴訟上證明
    之資料，無論其為直接證據或間接證據，均須達於通常一般
    人均不致於有所懷疑，而得確信其為真實之程度，始得據為
    有罪之認定，若其關於被告是否犯罪之證明未能達此程度，
    而有合理性懷疑之存在，致使無從形成有罪之確信，根據「
    罪證有疑，利於被告」之證據法則，即不得遽為不利於被告
    之認定。又按檢察官就被告犯罪事實，應負舉證責任，並指
    出證明之方法，刑事訴訟法第161條第1項定有明文。因此，
    檢察官對於起訴之犯罪事實，應負提出證據及說服之實質舉
    證責任。倘其所提出之證據，不足為被告有罪之積極證明，
    或其指出證明之方法，無從說服法院以形成被告有罪之心證
    ，基於無罪推定之原則，自應為被告無罪判決之諭知（最高
    法院40年台上字第86號、76年台上字第4986號、92年台上字
    第128號判例意旨參照）。
四、公訴意旨認被告涉犯前揭參與犯罪組織、三人以上共同詐欺
    取財、洗錢等罪嫌，無非係以被告於警詢時及偵查中之供述
    以及下列證據為其主要論據：
（一）證人即告訴人蔡淑美於警詢時之證述（見偵字卷第7至9頁
      ）。
（二）被告於110年7月5日在竹東郵局臨櫃及操作自動櫃員機提
      款之監視器影像翻拍照片共3張（見偵字卷第4頁反面）。
（三）被告指認其於110年7月5日交付款項予「小廖」之監視器
      影像翻拍照片2張（見偵字卷第6頁）。
（四）告訴人蔡淑美提出之110年7月5日郵政入戶匯款申請書1紙
      （見偵字卷第10頁）。
（五）本案帳戶個資檢視報表1份（見偵字卷第11頁）。
（六）本案帳戶之提款紀錄1 份（見偵字卷第12頁）。
五、訊據被告固坦認將本案帳戶之帳號提供予「李文哲」，並依
    「李文哲」指示於公訴意旨所指時、地提領款項後，交付予
    「小廖」等情，惟堅詞否認有何參與犯罪組織、三人以上共
    同詐欺取財、洗錢等犯行，辯稱：我為了要辦貸款，在網路
    上查到有一間叫「易速貸」的，我加入「易速貸」的LINE之
    後，易速貸再給我專員「李建德」的LINE，之後「李建德」
    介紹「李文哲」幫我做流水帳，我就把我的帳號給「李文哲
    」，「李文哲」說會撥款到我的帳戶做流水帳，然後要我把
    錢領出來交給指定的「小廖」等語。經查：
（一）本案帳戶係被告本人申請開立，被告並將帳號提供予「李
      文哲」，嗣告訴人因受詐騙，而匯款公訴意旨所指之金額
      至本案帳戶內，被告再依「李文哲」之指示領出款項後交
      付「小廖」等事實，為被告所承認，並有上開理由欄四、
      所示之證據及本案帳戶於109年11月1日至110年7月6日間
      之客戶歷史交易清單1份（見偵字卷第13頁）、告訴人提
      出自稱「耀輝」之詐欺集團成員來電號碼及傳送訊息內容
      暨其等間之通訊軟體LINE對話紀錄翻拍照片共12張（見偵
      字卷第14至16頁）等在卷可稽，是此部分事實，首堪認定
      。
（二）然上開事證，僅足證明被告申辦之本案帳戶確遭某詐騙集
      團作為向告訴人遂行詐欺取財、洗錢犯行之用，及其自行
      提領本案帳戶內款項轉交他人等客觀事實，至是否足以確
      認被告主觀上即係基於參與犯罪組織、與該詐欺集團以三
      人以上共同詐欺取財、洗錢等犯意而為上開行為，仍須有
      積極之證據或合理之推論足以證明，達於一般人可得確信
      其為真實之程度，而無合理之懷疑存在時，始得據為被告
      有罪之認定，若證明不足仍有合理懷疑存在，則仍應為被
      告有利之推定，不能遽為有罪之判斷。
（三）而被告於警詢、偵訊及本院審理時均辯稱如前，始終否認
      有三人以上共同詐欺取財、洗錢之不確定故意，且被告確
      有貸款需求而透過「易速貸」協助融資貸款，而經上開「
      李文哲」、「李建德」等成員以設計之話術、方式層層誘
      引，足使被告因而誤信對方確係為協助其製作資金流水證
      明俾以爭取融資機會，而提供其銀行帳戶資料，並配合將
      對方協助金流證明之匯款提領返還等情，有被告提出通訊
      軟體LINE帳號「易速貸」之主頁及申請平台網頁暨其等間
      於110年6月25日至27日之對話內容截圖1 份（見本院卷第
      33至45頁）、通訊軟體LINE名稱「貸款達人李建德」之主
      頁及其等間於110年6月27日至7月5日、同年7月6日至8月3
      日之對話內容截圖各1份（見本院卷第47至101頁、第187
      至219頁）、通訊軟體LINE名稱「李文哲」之主頁及其等
      間於110年6月30日至9月1日之對話內容截圖1 份（見本院
      卷第103至185頁）在卷可稽，期間被告尚且依對方指示簽
      立「邦德資產合作協議書」其內容略為「邦德資產管理顧
      問有限公司」提供資金匯入被告帳戶作為資金流水證明，
      被告應於匯入當日提領返還，違約需負擔60萬元之損害賠
      償責任，如貸款通過被告則需支付1萬2800元之費用，其
      上並有偽冒之律師印文，有被告提出其與邦德資產管理顧
      問有限公司於110年7月1日簽訂之邦德資產合作協議書1份
      （見偵字卷第22頁）存卷可佐，被告提出手機內與「易速
      貸」、「李建德」、「李文哲」之訊息，內容詳盡而時序
      及對話內容亦相關連結，可見其間上開對話內容非事先或
      事後刻意編撰或造假，且與被告所辯情節相合，又該等資
      產合作協議書之內容亦足使一般人對前開「提供資金匯入
      被告帳戶作為資金流水證明」之話術信以為真，顯見被告
      確受對方上開設計話術、方式誤導，則被告提供其本案帳
      戶資料供對方匯款並配合提領交付款項，已難認其主觀上
      是基於參與犯罪組織、與該詐欺集團以三人以上共同詐欺
      取財、洗錢等不確定故意而為。
（四）另自被告領款時未刻意遮掩面容等情，有被告於110年7月
      5日在竹東郵局臨櫃及操作自動櫃員機提款之監視器影像
      翻拍照片共3張（見偵字卷第4頁反面）可佐，倘被告行為
      時知悉提領之款項為贓款，且提領之帳戶又為名下帳戶，
      殊難想像被告提領時毫不掩飾；且被告依指示將款項交付
      「小廖」後，當日亦苦苦等候「李文哲」安排匯款直至15
      時30分銀行停止匯款作業，翌（6）日亦再次詢問「李文
      哲」貸款進度，直至同年月7日帳戶經警示凍結後，亦多
      次詢問「李文哲」、「李建德」，有前揭與「李文哲」、
      「李建德」之對話內容截圖足憑，則依被告事中、事後之
      反應，益徵被告主觀上並無參與犯罪組織、三人以上共同
      詐欺取財、洗錢之犯意。
（五）至論告意旨雖以：被告受有完整義務教育，且曾詢問相關
      紓困貸款的資訊，以被告學、經歷應對於正常貸款流程有
      一定認識，又製造假金流藉此取信銀行順利貸款亦屬詐貸
      ，而被告主觀上可知易速貸是在從事非法詐貸，亦可知易
      速貸資金來源不明，被告配合將之提領，主觀上是否有幫
      助詐欺、洗錢犯意實有討論空間等情，然「不確定故意」
      與「疏忽」亦僅一線之隔，自應嚴格認定，基於無罪推定
      、罪疑唯輕之證據法則，則就因申貸需求而誤信詐欺集團
      話術，以致無償提供帳戶資料並提領自身帳戶款項交付者
      ，是否確係基於直接故意或間接故意，自應從嚴審慎認定
      ，倘提供帳戶資料並提領自身帳戶款項交付者，有可能是
      遭詐騙所致，並逸脫其用意之範圍，而為其所不知並無法
      防範者，於此情形，對其犯罪故意之認定，無法確信係出
      於直接故意或間接故意為之，而仍有合理懷疑存在時，自
      應為有利於行為人之認定，以免過度逸脫無罪推定原則。
      且銀行就貸款雖設有一定門檻，然因其所能承擔之風險較
      民間貸款業者保守，是以挑選貸款對象自較嚴格，然借款
      者未必均自始無還款能力，或嗣後必然欠債不還，而具有
      使銀行陷於錯誤以交付款項之詐欺故意，自不能認所有「
      美化帳戶」之行為一概當然構成詐欺，且縱令被告認識「
      美化帳戶」係屬帳戶之「非法使用」，亦無從直接認定被
      告認識將上開帳戶資料提供詐騙集團係作為詐騙一般民眾
      之工具使用，亦無法認定被告認識匯入帳戶之款項為特定
      犯罪所得，因二者對象不同、行為模式大異，倘各行為人
      就構成要件事實之認識，僅需掩蓋於「非法」二字之大旗
      下，則人人均可能輕易入罪，亦無需法典條列以明文規範
      民眾行為之準則。從而，亦難因此推認被告具有幫助詐欺
      取財、洗錢之故意。
（六）從而，基於無罪推定、有疑義利於被告之刑事訴訟基本原
      則，對於因申貸需求而誤信詐欺集團話術，以致無償提供
      帳戶資料並提領自身帳戶款項交付者，是否確實具有參與
      犯罪組織、詐欺取財、洗錢之犯意，自應由檢察官負舉證
      之責任及指出證明之方法，以證明行為人行為時確係基於
      參與犯罪組織、洗錢、詐欺取財犯罪之故意而提供，而於
      通常一般人均不致有所懷疑，可得確信其為真實之程度，
      始得據為有罪之認定；否則，倘被告所辯非虛且未違常情
      ，檢察官之證明尚未達到此一程度，而尚有合理之懷疑存
      在時，即不得遽採為不利於行為人之認定，而應逕為有利
      於行為人之認定。　　
六、綜上，依卷證資料，僅足以認定告訴人確因遭詐欺集團成員
    詐騙，而將款項匯入被告本案帳戶，嗣被告提領後依指示交
    出款項之事實，然無足使本院確信被告主觀上具有參與犯罪
    組織、洗錢、詐欺取財之不確定故意，則被告是否有公訴意
    旨所指之犯行，並未達通常一般之人均不致有所懷疑，而得
    確信其為真實之程度。此外，復查無其他積極證據足資證明
    被告有何上開犯行，揆諸前開說明，即不得遽為不利被告之
    認定，自應為被告無罪之諭知。
據上論斷，應依刑事訴訟法第301條第1項，判決如主文。
本案經檢察官洪期榮起訴，檢察官陳中順到庭執行職務。
中    華    民    國   111    年    5     月    10    日
                  刑事第八庭  審判長法  官  廖素琪
　　　　　　　　　　　　　　　　　　法  官  林哲瑜
　　　　　　　　　　　　　　　　　　法  官  潘韋廷
以上正本證明與原本無異。
如不服本判決應於收受本判決後20日內向本院提出上訴書狀，上
訴書狀應敘述具體理由。上訴書狀未敘述上訴理由者，應於上訴
期間屆滿後20日內補提理由書狀於本院(均須按他造當事人之人
數附繕本 )「切勿逕送上級法院」。 
中　　華　　民　　國　　111 　年　　5 　　月　　10　　日
                                    書記官  彭筠凱